【裁判字號】    97,台上,5446
【裁判日期】    971030
【裁判案由】    偽造有價證券
【裁判全文】
最高法院刑事判決            九十七年度台上字第五四四六號
上  訴  人  台灣高等法院台中分院檢察署檢察官
被      告  甲○○（原名成柏毅）
上列上訴人因被告偽造有價證券案件，不服台灣高等法院台中分
院中華民國九十七年一月二十四日第二審更審判決（九十六年度
上更(一)字第三八號，起訴案號：台灣台中地方法院檢察署九十年
度偵緝字第三七六號），提起上訴，本院判決如下：
    主  文
原判決撤銷，發回台灣高等法院台中分院。
    理  由
本件原判決以公訴意旨略以：被告甲○○（原名成柏毅）係伯克
斯頓室內設計有限公司（下稱伯克斯頓公司）實際負責人。其徵
得乙○○（業經檢察官為不起訴處分）之同意，除由乙○○擔任
上開公司之名義負責人外，並以該公司名義向華南商業銀行東勢
分行（下稱「華南銀行東勢分行」）請領支票使用。支票及公司
章均交由公司會計賴淑貞保管，乙○○之私章則由其自行保管。
被告若因業務需要欲使用支票時，其流程係由會計賴淑貞填寫支
票金額、日期並蓋用公司章後，再交由乙○○親自蓋用私章完成
發票行為後，再由賴淑貞或被告將支票交予客戶。被告自民國八
十八年起陸續發包多處工程及將台中市北屯區哥倫比亞美語顧問
公司之水電工程予羅文俊承作，總工程款為新台幣（下同）四十
一萬五千一百十四元。羅文俊依約完成工程後，向被告催討工程
款，被告為支付工程款，竟基於偽造有價證券之概括犯意，先於
八十八年間某日，在不詳地點，向真實姓名、年籍不詳之林姓女
子收取來路不明，僅發票人簽章處蓋有邱創智印章之台灣土地銀
行南台中分行之支票乙紙（即原判決附表一編號四所示之支票）
後，未經邱創智之同意及授權，即擅自在該支票上填載發票日為
八十八年十月二十五日、金額為十四萬五千元、受款人為伯克斯
頓室內設計有限公司，並在該紙支票背面蓋用伯克斯頓公司之公
司章表示背書之意，於八十八年九月底將該紙支票交付羅文俊。
嗣被告承前同一偽造有價證券之概括犯意，於八十八年十二月中
旬，趁公司會計賴淑貞離職時，將公司支票及公司章交予被告保
管之際，未經公司負責人乙○○之同意及授權，即自行簽發發票
人為伯克斯頓公司、金額為五萬元、發票日為八十九年一月十五
日、付款人為華南銀行東勢分行之支票乙紙（即原判決附表一編
號五所示之支票），並擅自偽刻乙○○之私章乙枚，蓋用在該支
票上以完成發票行為，並於八十八年十二月中旬交付羅文俊。嗣
該二紙支票屆期均退票，因而查知上情等情。因認被告涉犯刑法
第二百零一條第一項意圖供行使之用，而偽造有價證券罪嫌。經
審理結果，認不能證明被告犯罪，因而撤銷第一審所為之科刑判
決，改判諭知被告無罪，固非無見。
惟查：證據之證明力，固由事實審法院依其職權，本於確信自由
判斷，惟此項自由判斷之職權運用，仍不得違背經驗法則與論理
法則，否則即屬違背證據法則。又刑法上之偽造有價證券，以無
權簽發之人冒用他人名義簽發為要件，如果行為人基於本人之授
權，或其他原因有權簽發者，則與無權之偽造行為不同。其授權
行為之方式，固不論是書面或口頭，明示或默示為之，均無不可
。但有無經本人之授權，係以簽發當時之情形而定，如簽發當時
未獲授權，縱本人事後不予追究，或願意承擔票據責任，於其已
成立之罪名，並無影響。本件關於被告被訴以偽造乙○○印章方
式，偽造發票人為伯克斯頓公司、金額為五萬元、發票日為八十
九年一月十五日、付款人為華南銀行東勢分行之支票乙紙（即原
判決附表一編號五所示之支票）部分，原判決係以：上開支票上
所蓋用乙○○之印文，堪認係被告蓋用，經勘驗結果，該印文（
即原判決附表三編號所示）亦與伯克斯頓公司在華南銀行東勢
分行留存之印鑑章（即原判決附表三編號所示，下稱印鑑章）
不符；然依原審法院就卷附相關支票影本之勘驗情形，證人乙○
○、伯克斯頓公司會計賴淑貞、華南銀行東勢分行職員劉奕麟之
證言，及兆豐國際商業銀行北屯分公司（改制前之交通銀行北台
中分行）、華南銀行東勢分行分別函覆相關票據之提示情形以觀
，原判決附表一編號一、二、三及第一審判決附件十六所示之支
票，在發票人「伯克斯頓公司」之印文旁，均蓋有「乙○○」之
印文兩枚，其中乙枚如原判決附表二編號之印文，與印鑑章不
符，另乙枚則與印鑑章相符；原判決附表一編號九所示之支票，
亦有上述同情形，其中如原判決附表三編號之「乙○○」印文
，與印鑑章不符，另乙枚則與印鑑章相符，而上開支票上與印鑑
章相符之「乙○○」印文，均係乙○○親自或委由賴淑貞至銀行
補蓋；另原判決附表一編號六、七、八、十所示之支票，雖因簽
章不符經提示退票，惟嗣後已由發票人自行贖回並已申請註銷退
票紀錄完畢，足見伯克斯頓公司之支票有「蓋錯印章」及多次補
正印鑑章情事，因認上開支票上「蓋錯之印章」並非被告所偽造
，並係經乙○○事前同意，否則乙○○應無不予追究，反而多次
同意補章使支票兌現云云（見原判決理由六，原判決第十二至二
十五頁）。但查：(一)依原判決理由六及附表一所載，本件乙○○
所指被告涉嫌偽造伯克斯頓公司之支票，按付款銀行及所蓋「乙
○○」之印文，可分為兩類（檢察官僅就原判決附表一編號五該
紙支票起訴），其中一類即原判決附表一編號一、二、三所示，
均係伯克斯頓公司在交通銀行北台中分行帳戶內之支票，該等支
票上所蓋與印鑑章不符之「乙○○」印文，均係原判決附表三編
號所示之印文，該印章係乙○○放置於公司內專供勞、健保業
務使用之印章（見第一審卷第三十三、三十四頁，乙○○、賴淑
貞所述）。另一類即原判決附表一編號五至編號十二所示之九紙
支票，均係伯克斯頓公司在華南銀行東勢分行帳戶內之支票，且
其中編號五、九、十一、十二等四紙支票所蓋與印鑑章不符之「
乙○○」印文，均為原判決附表三編號所示之印文（其餘編號
六、七、八、十支票蓋用之印文不明），該等印文即遭乙○○指
為偽造。另綜觀原判決於理由六各項所引用被告、乙○○、賴淑
貞之陳述內容，「乙○○」之印鑑章，始終由乙○○自行保管使
用，上開編號勞健保使用之印章，僅有如第一審判決附件十六
所示之該紙支票（交付與楊坤成），係被告事先告知賴淑貞並由
賴女先行蓋用，至於上開支票上蓋用編號之印文部分，乙○○
始終指稱係被告偽造，被告則或稱係其自行蓋用，或稱係交予乙
○○蓋用云云，依上述被告、乙○○、賴淑貞之陳述內容，渠等
均明知印鑑章為乙○○保管，且上開各支票上所蓋用編號、
之印章並非印鑑章，則無論上開各支票蓋用並非印鑑章之「乙○
○」印文之真正原因為何，衡情自無「蓋錯」印章之可能，且證
人賴淑貞更明確證稱：「我印象中只有開給楊坤成的支票的那一
次（指第一審判決附件十六所示之支票），先用公司保留的小印
章蓋，事後再請告訴人（乙○○）補章」等語，並未證稱該紙支
票係「蓋錯印章」（見原判決理由六之(七)，原判決第二十頁），
乃原判決竟將上開各支票蓋用「乙○○」之印文與印鑑章不符之
情形，認定為「蓋錯支票印章」云云（見原判決第二十頁第十六
行、第二十三頁倒數第四行），自與其採用之證據資料不相適合
，而有證據上理由矛盾之違誤。(二)、原判決附表一編號一、二、
三、九之支票所蓋用「乙○○」之印文，與原留存之印鑑章並不
相符，雖該四紙支票均經乙○○補蓋印鑑章而未退票，對此乙○
○已陳明係因其為公司負責人，因銀行通知其補章，如不補章即
會有退票紀錄，其為維持公司票信良好，避免有退票紀錄，不得
已而於事後補章等語（見第一審卷第三十四頁、第一二五頁、上
更(一)字卷第一五一至一五二頁），證人賴淑貞供稱：印象中交通
銀行曾通知我們去補章，乙○○不願意，因而與銀行間很不愉快
等語（偵字第八五九０號卷第四十頁、第一審卷第九十、九十一
頁），證人劉奕麟亦證稱：「（問：就你工作經驗，銀行遇到印
鑑不符，是否先讓其領款？）原則上我們先聯絡發票人，發票人
如同意補印章，我們銀行就會同意先付款。前提是銀行存款戶要
有足夠的存款。」等語（見上更(一)字卷第一四八頁背面），上述
各情如果屬實，則乙○○所陳其因維護公司票信，不得已而補章
乙節，即非不可採信。故乙○○事後在上開四紙支票上補章所為
，與該四紙支票之發票行為是否經合法授權，暨檢察官起訴之原
判決附表一編號五所示支票是否為偽造之判斷，在邏輯上均無必
然之關聯，原判決竟執以認定被告簽發原判決附表一編號五之支
票之發票行為，係經乙○○事前同意，而為有利於被告之論斷，
自難謂與經驗法則或論理法則無違。又原判決附表一編號一、二
、三、九之支票均經乙○○補章而兌現，另編號六、七、八、十
等支票，雖因存款不足及簽章不符而退票，然亦經發票人自行贖
回辦理註銷退票紀錄，至於原判決附表一編號五所示之支票，如
被告事前係經乙○○之同意而簽發，則為何在退票前不循例補章
使其兌現？退票後又不贖回辦理註銷退票紀錄？原判決未詳予調
查，剖析明白，遽行判決，亦有可議。檢察官上訴意旨指摘原判
決不當，尚非全無理由，應認原判決仍有撤銷發回更審之原因。
據上論結，應依刑事訴訟法第三百九十七條、第四百零一條，判
決如主文。
中    華    民    國  九十七  年    十    月   三十   日
                      最高法院刑事第五庭
                          審判長法官  陳  正  庸
                                法官  賴  忠  星
                                法官  林  秀  夫
                                法官  宋      祺
                                法官  陳  祐  治
      本件正本證明與原本無異
                                      書  記  官
中    華    民    國  九十七  年   十一   月    四    日
                                                Ａ


司法院資訊處製作；財團法人民間司法改革基金會備份。
